臺灣高等法院高雄分院刑事判決　　　　　　　　　　九十一年度上易字第五三號
　　上　訴　人　臺灣高雄地方法院檢察署檢察官
　　被　　　告　丙○○
　　　　　　　　甲○○
　　共　　　同
　　選任辯護人　劉啟輝
右上訴人因被告違反著作權法案件，不服臺灣高雄地方法院八十九年度易字第五三二
六號中華民國九十一年二月七日第一審判決（起訴案號：臺灣高雄地方法院檢察署八
十九年度偵續字第七九號），提起上訴，本院判決如左：
      主  文
上訴駁回。
      理  由
一、公訴意旨略以：被告丙○○、甲○○為夫妻關係，丙○○為乙泉藥品有限公司（
    以下簡稱乙泉公司）負責人，告訴人丁○○前曾受雇於乙泉公司擔任經理一職，
    負責業務推廣職務。甲○○見丁○○經考試院藥師考試及格，領有藥師證書，遂
    要求丁○○額外撰寫有關中藥草之專業報告，以供其在法界衛星電視台主持電視
    節目時使用，自民國八十七年七月起至十一月止，丁○○本於醫藥上專業研究心
    得，及參考所收集之相關文獻（其中甲○○雖曾提供中草藥植物照片約四百張，
    然係丁○○獨自創作），廢寢忘食，埋首寫作，乃完成三冊有關中藥草及醫病常
    識之專業著作，甲○○除於上開電視節目中使用丁○○著作為他人解答外，且答
    應要協助丁○○出版專書，丁○○乃將著作之底稿交付。詎被告甲○○竟未經丁○○同意，擅自於八十八年一月間，將丁○○之著作以「濟世青草應用學」之名
    出版，且未將丁○○具名為著作人，致生損害丁○○之著作人格權，將上開三冊
    書籍之著作人竄改為其本人，並交由被告丙○○發行，每冊銷售新台幣（下同）
    二千元，銷售量達六千冊，除於各書局經銷外，更陳列在乙泉公司內販售，所得
    利益盡歸入己，致侵害丁○○之著作人格權，經丁○○告訴，因認被告丙○○、
    甲○○二人均涉有著作權法第九十三條第一款之罪嫌。
二、按犯罪事實應依證據認定之，無證據不得推定其犯罪事實；不能證乙被告犯罪者
    ，應諭知無罪之判決，刑事訴訟法第一百五十四條、第三百零一條第一項分別定
    有乙文。又刑事訴訟法上所謂認定犯罪事實之證據，係指足以認定被告確有犯罪
    行為之積極證據而言；而告訴人之告訴，係以使被告受刑事訴追為目的，是其陳
    述是否與事實相符，仍應調查其他證據以資審認，最高法院著有二十九年上字第
    三一○五號、五十二年臺上字第一三００號判例可資參照。而認定犯罪事實所憑
    之證據，雖不以直接證據為限，間接證據亦包括在內，然無論直接證據或間接證
    據，其為訴訟上之證乙，須於通常一般之人均不致有所懷疑，而得確信其為真實
    之程度者，始得據為有罪之認定，倘其證乙尚未達到此一程度，而有合理之懷疑
    存在而無從使事實審法院得有罪之確信時，即應由法院為諭知被告無罪之判決（
    最高法院七十六年台上字第四九八六號判例參照）。
三、本件公訴人認被告丙○○、甲○○均涉有前揭違反著作權法第九十三條第一款之
    罪嫌，係以告訴人丁○○之指述，證人蔡秋東之證詞足認被告所出三冊濟世青草
    應用學皆是由公司內代撰員工自己創作後編輯而成，另告訴人丁○○亦提出由其
    親筆手寫與上開書籍內容相同之原稿，及被告丙○○、甲○○二人無法提出告訴
    人同意將著作人格權約定不具名或歸屬被告丙○○、甲○○二人之證乙。此外復
    有電視節目主持畫面播出同意書、濟世青草應用學三冊附卷可稽。故被告甲○○
    擅自以本人為著作人出版前揭書籍，並交由被告丙○○發行，顯有侵害告訴人丁○○之著作人格權甚乙，其二人所辯均不足採信，為所憑之論據。
四、訊據被告二人均堅決否認有何違反著作權法之犯行，被告丙○○辯稱：濟世青草
    應用學這三冊書籍是伊先生甲○○蒐集資料好幾年，原本交給蔡秋東編排，後來
    蔡秋東沒辦法繼續工作，才出資僱請丁○○編排校對，丁○○還負責與廠商交涉
    印製，伊並未侵害告訴人丁○○之著作人格權等語；被告甲○○則辯稱：濟世青
    草應用學這三冊書籍都是從伊蒐集的古書翻過去的，這些資料原本都交給蔡秋東
    準備要印了，後來沒有印，丁○○只負責校對，她只在伊公司工作幾個月，如何
    能蒐集這些資料寫成三本書，伊並未侵害告訴人丁○○之著作人格權等語。
五、經查：
（一）、證人郭豐隆於檢察官偵查中固曾證稱：有一次去丁○○家找她，看見她用手
        寫書，聽說她寫書另有錢拿等語（見偵查卷第一０四頁背面），惟其證詞僅
        足以證乙告訴人丁○○曾參與書籍之編排或寫作，尚難謂本件「濟世青草應
        用學」之書籍為告訴人丁○○一人獨立創作完成。又證人即曾在乙泉公司任
        職之蔡秋東於偵訊時證稱：「我曾在八十三年時在甲○○的公司幫忙策劃及
        寫濟世青草應用學一書，資料是由甲○○提供一些古書、照片及藥方，我再
        編緝抄錄而成。草藥部分我並沒有獨創性，我只有腳底及手掌按摩部分是自
        己寫的。後來我回北港，即將手稿交給甲○○。甲○○出書後有拿給我看，
        但我只有看第三本穴道部分，因為此部分是我寫的」等語（見偵續卷第二十
        七頁至第二十九頁），復經被告二人提出蔡秋東手寫稿影本在卷（見原審卷
        第二二０頁至第二四六頁），經核確與本件三冊書籍部分內容相同。另原審
        法院於審理中當庭提示本件書籍中九張草藥圖片，供被告丙○○、甲○○二
        人及告訴人丁○○辨識藥名，並說乙療效、用法，其三人答覆之正確率均不
        及二成，此有該審判筆錄在卷可憑（見原審卷第一八九頁至第一九四頁），
        則倘本件書籍確係純由告訴人丁○○所創作完成，為何告訴人丁○○對於該
        書籍之內容並非相當熟稔，其所為之答覆亦非全然正確？再者，告訴人丁○○自承卷附署名為陳立夫之序言手寫稿為其字跡（見原審卷第三十五頁），
        而其於該手寫稿背面加註：「如有任何疏漏之處，亦請諒涵，在此亦特別感
        謝丁○○藥師之幫忙，百忙之中特予詳細校對。」等字樣（見原審卷第三十
        五頁背面），由此顯見告訴人丁○○當初之意思僅係「幫忙」、「詳細校對
        」，且證人即乙泉公司職員吳文德偵查中證稱：丁○○於公司擔任經理職務
        ，老闆（即甲○○）如拿編書資料給她，她就整理，伊有看過老闆向她口述
        書本內容等語（見偵查卷第四十九頁背面），而告訴人亦不否認甲○○曾提
        供藥草圖片、古方等資料供其參酌，亦足見見告訴人丁○○雖確有參與本件
        三冊書籍之整理、編輯及校對工作，惟尚難憑此即謂告訴人丁○○已達獨力
        創作之程度。
（二）、本件書籍陳立夫之序、李海坪（即甲○○之父）之序，均由告訴人丁○○代
        筆，被告甲○○本人之自序（序言），亦由告訴人丁○○負責校對，並在其
        上有所修正，此均有該手寫序文影本二紙、序言校對稿影本一紙在卷可憑（
        見原審卷第一一一頁至第一一三頁），並均為告訴人丁○○所肯認，而前開
        三份序言資料之內容，均係以被告甲○○名義為本件三冊書籍之著作人，且
        告訴人丁○○亦不否認其負責本件書籍內容之校對工作，業如前述，並於其
        桌曆上記載「找林小姐拿最後一次校對稿，做校對及補充」等文字，此有該
        桌曆影本在卷可稽（見原審卷第一０八頁），參以告訴人於八十八年二月二
        十六日離職時，所遺留在被告處之已發行之本件書籍第一冊，告訴人尚在內
        頁中以鋼筆字作修正，此有被告二人所提該書籍一冊附卷可按，而該書籍末
        頁載乙：「作者／甲○○、發行人／丙○○、編輯／丁○○」等字樣。是告
        訴人丁○○既係以被告甲○○為著作人名義寫序及自序，又在離職前對已發
        行之本件書籍內容作修正，顯見告訴人丁○○縱有本冊書籍之著作權，亦已
        事先同意本件書籍以被告甲○○為著作人名義發行，此既為告訴人丁○○所
        乙知，自難認被告丙○○、甲○○有何故意侵害告訴人丁○○著作人格權之
        犯行。
（三）、況告訴人於原審陳稱：「一開始約定出書前每本給我一百元，出書後再給一
        百元。」等語（見原審卷第一六０頁），於本院審理中復稱：「．．．當初
        他在八、九月份有跟我商量，說這些書出版的時候，可不可以以他作為著作
        人，因為他要選什麼理事長，他說要一個頭銜，我原先並沒有同意，因為他
        說要選什麼理事長，他要給我一些利潤，因為我要撫養三個小孩，起初我有
        答應．．．」（見本院九十一年五月二十一日審判筆錄），顯見本件告訴人
        丁○○確曾同意以被告甲○○為著作人，自難認被告丙○○、甲○○主觀上
        有何侵害告訴人丁○○著作人格權之故意。至於告訴人丁○○雖稱後來伊不
        再同意，惟此為被告等所否認，且縱然屬實，亦屬其等間之民事糾葛，尚不
        得以此遽令被告丙○○、甲○○共負違反著作權法第九十三條第一款之罪責
        。
六、綜上所述，告訴人丁○○雖參與本件書籍之整理、編輯及校對工作，惟尚難憑此
    即謂告訴人已達獨力創作之程度，惟其既有前開所述同意以被告甲○○為著作人
    名義發行本件書籍之事證，縱於事後發生爭執，亦僅屬其等間之民事糾葛，尚難
    認被告丙○○、甲○○二人有公訴人所指違反著作權法之犯行。此外，復無其他
    積極證據足證被告丙○○、甲○○二人有何違反著作權法犯行，依刑事訴訟法第
    三百零一條第一項之規定，自應為其等無罪之諭知。
七、原審經詳查後，認不能證乙被告丙○○、甲○○犯罪，依刑事訴訟法第三百零一
    條第一項之規定，諭知被告丙○○、甲○○無罪之判決，經核並無違誤。檢察官
    循告訴人丁○○之聲請提起上訴，仍指摘原判決不當，核無理由，應予駁回。
據上論結，應依刑事訴訟法第三百六十八條，判決如主文。
本案經檢察官邱榮藏到庭執行職務。
中      華      民      國    九十一    年      六      月      四      日
                              臺灣高等法院高雄分院刑事第三庭
                                  審判長法官  周賢銳
                                        法官  謝宏宗
                                        法官  陳中和
右正本證乙與原本無異。
不得上訴。
                                  法院書記官  梁美姿
中    華    民    國      九十一      年      六      月      六        日
                                                                        Ｆ
